臺灣高雄地方法院民事判決　　　　　　　99年度訴字第1777號
原　　　告　吳宜勳
被　　　告　大眾商業銀行股份有限公司
法定代理人　陳建平
被　　　告　黃慧玲
上二人共同
訴訟代理人　吳小燕律師
　　　　　　王志中律師
　　　　　　蘇琬婷律師
複　代理人　顏婌烊律師
上列當事人間返還投資金事件，本院於民國100 年3 月14日言詞
辯論終結，判決如下：
    主  文
原告之訴駁回。
訴訟費用由原告負擔。
    事實及理由
一、原告主張：被告黃慧玲為被告大眾商業銀行股份有限公司（
    下稱被告大眾銀行）之理財專員，原告之前委託被告黃慧玲
    代為操作基金買賣，每次投資均獲原告確認並由原告於申購
    書上簽名、蓋章，且原告與被告間並無約定他人得代理原告
    購買投資產品，詎被告黃慧玲於民國96年3 月9 日，於未經
    原告同意之情況下，擅自通知原告配偶陳尚林持原告印鑑至
    被告大眾銀行處用印，領取原告存款新臺幣（下同）300 萬
    元，以申購發行日96年4 月9 日、到期日97年4 月7 日之1
    年期「投資戰將（臺幣）連結式債券」（下稱系爭連動債）
    ，嗣因系爭連動債所連結之雷曼兄弟控股有限公司爆發金融
    危機宣告倒閉，被告黃慧玲乃通知原告，原告始知被告黃慧
    玲未經原告同意購買系爭連動債，被告黃慧玲應負侵權行為
    之損害賠償責任，又系爭連動債之申購書上僅有原告蓋章，
    並無原告簽名，被告大眾銀行僅憑原告之印章，即擅自動用
    原告帳戶內之存款，並未經原告同意即由陳尚林代為蓋用其
    印鑑以申購系爭連動債，事後亦未將上開申購事實主動通知
    原告，被告大眾銀行顯然未盡監督之責，自應依民法第188
    條第1 項規定，與被告黃慧玲負連帶損害賠償責任。並聲明
    ：被告應連帶給付原告300 萬元。
二、被告則以：依兩造間往來之印鑑卡約定，原告與被告大眾銀
    行之往來「僅憑背面印鑑卡上任何壹顆印鑑單蓋證明即生效
    力」，原告自94年起即委託被告大眾銀行購買「榮耀亞洲」
    、「科技大亨」、「地產大亨」及系爭連動債等多檔金融商
    品，其中系爭連動債係於96年3 月9 日由被告黃慧玲向原告
    配偶陳尚林說明相關申購條款後，由陳尚林蓋用原告之印鑑
    以申購系爭連動債，因陳尚林所蓋用之印文與原告留存於被
    告大眾銀行之印鑑卡上之印文相同，且依民法第169 條前段
    規定，原告應自負表見代理之責。又被告黃慧玲並無盜領原
    告之存款及盜蓋原告之印鑑以申購系爭連動債，並未對原告
    構成侵權行為，故被告大眾銀行亦無須對原告負僱用人之連
    帶賠償責任。另原告自94年起即委託被告購買多檔金融商品
    ，被告按月定期寄發投資對帳單予原告，使原告知悉其投資
    產品之配息情形，而系爭連動債自96年7 月12 日起至97年8
    月26日止，共配息12次，金額總計290,055 元，原告主張自
    始不知投資系爭連動債，顯與事實不符，且原告最遲應自系
    爭連動債第1 期配息對帳單送達日即96年8 月間起算消滅時
    效，迄原告起訴之日99年4 月15日，已逾2 年期間，原告主
    張並無理由等語置辯。並聲明：請求駁回原告之訴。
三、兩造不爭執事項：
（一）原告配偶陳尚林於96年3 月9 日持與原告留存於被告大眾
      銀行之印鑑卡上之印文相符之印鑑予被告黃慧玲，以申購
      系爭連動債，並有申購書、印鑑卡為證（見本院卷第6 、
      57頁）。
（二）系爭連動債申購書上僅蓋有原告之印鑑章，並無原告本人
      之簽名。
（三）被證5 之錄音光碟為陳尚林與被告黃慧玲之通話，譯文內
      容為真正，並有錄音光碟、譯文為證（見本院卷第80、81
      頁）。
（四）原告確實有投資「科技大亨」產品，且該項連動債投資為
      不保本商品，有申購書、委託投資聲明書產品說明暨風險
      預告書為證（見本院卷第128 至140 頁）。
四、依兩造前開主張及陳述觀之，本件爭點厥為：(一)被告黃慧玲
    有無因故意或過失不法侵害原告權利而構成侵權行為？(二)被
    告大眾銀行是否應負僱用人之連帶賠償責任？(三)原告提起本
    件訴訟，是否已罹於消滅時效？本院分述判斷意見如下：
（一）被告黃慧玲有無因故意或過失不法侵害原告權利而構成侵
      權行為？
    1.按因故意或過失，不法侵害他人之權利者，負損害賠償責
      任，民法第184 條第1 項前段定有明文。又民法第184 條
      第1 項所定因侵權行為而生之損害賠償請求權，係以行為
      人之故意或過失不法侵害他人權利，且以實際上受有損害
      為其成立要件，若行為人於行為時，並無故意或過失，即
      無賠償責任之可言（最高法院49年台上字第22323 號、54
      年台上字第1523號判例意旨可資參照）。另證券或銀行等
      金融機構之理財專員，雖負有推廣投資金融商品之業務需
      求，但是否同意申購金融商品，最終仍取決於投資者（即
      客戶）之投資決策，理財專員僅立於被動聽命行事之角色
      ，只要獲得投資客戶同意後之下單行為，並未逾越權限，
      該理財專員就該投資行為，即無可非難。
    2.經查，原告於被告大眾銀行開戶時，已約定原告與被告大
      眾銀行之往來「僅憑背面印鑑卡上任何壹顆印鑑單蓋證明
      即生效力」，有印鑑卡附卷可稽（見本院卷第57頁），而
      原告自94年起即委託被告黃慧玲申購「榮耀亞洲」、「科
      技大亨」、「地產大亨」等金融商品乙節，亦有申購書等
      為證（見本院卷第113 至158 頁），其中「科技大亨」為
      不保本之商品，申購書上有原告之蓋章與親筆簽名，「榮
      耀亞洲」雖係保本商品，然申購書上亦僅有原告之蓋章，
      而無原告親筆簽名，足認原告可僅憑印鑑卡上所示之印鑑
      與被告銀行往來，非以原告本人之親筆簽名為必要，且原
      告曾經委託被告黃慧玲投資之標的亦含括保本及不保本之
      金融商品，故原告主張其所投資之商品必為保本型，且必
      定會親筆簽名云云，尚非可採。
    3.又系爭連動債之投資，已由被告黃慧玲以電話向陳尚林說
      明：「你買的投資戰將本身是1 個1 年期的產品，3 個月
      會先支付4%之利息，接下來的每個月都會去比價，只要下
      跌5%就可以提前出場了」、「萬一如果跌65% 、35% 的話
      ，期末一定轉回來，否則就會自動轉成那1 支股票」等語
      ，陳尚林並以：「OK」、「清楚」等語明確回應，此為原
      告所不爭執，並有上開通話之錄音譯文在卷可參（見本院
      卷第81頁），可知被告黃慧玲已告知陳尚林系爭連動債有
      下跌至65% 、35% 的可能，並非保本型商品，陳尚林亦明
      確回應清楚等語，且原告於本院言詞辯論時亦陳稱：被告
      黃慧玲跟伊提到300 萬元連動債時，伊未答應，被告黃慧
      玲就自己和伊先生說，伊先生有同意要買，但沒有跟伊講
      等語（見本院卷第49頁），並自承：伊把印鑑章放在家裡
      的保險箱中，伊和伊先生都知道密碼，可以隨時取用等語
      （見本院卷第160 、161 頁），則被告黃慧玲核對原告印
      鑑章與留存在被告大眾銀行印鑑卡之印鑑式樣相符後，為
      原告投資系爭連動債之行為，並未逾越理財專員所應遵循
      之投資規範，尚難將投資虧損之責歸咎於被告黃慧玲。
    4.基上所述，被告黃慧玲已核對印鑑章與印鑑卡上所載相符
      ，形式上遵守兩造往來之約定及投資規範，並已向原告配
      偶進行投資說明，實質上亦無蓄意欺瞞原告之不法意圖，
      難認為故意、過失不法侵害原告之權利，自不構成侵權行
      為。
（二）被告大眾銀行是否應負僱用人之連帶賠償責任？
      按受僱人因執行職務，不法侵害他人之權利者，由僱用人
      與行為人連帶負損害賠償責任，民法第188 條第1 項定有
      明文。又民法第188 條所定僱用人之連帶賠償責任，以受
      僱人因執行職務不法侵害他人之權利者為限，始有其適用
      （最高法院67年台上字第2032號判例參照）。經查，被告
      黃慧玲不構成侵權行為，已如前述，則被告大眾銀行自無
      須負民法第188 條第1 項所定之僱用人連帶損害賠償責任
      ，原告此部分主張，洵屬無據。
（三）原告提起本件訴訟，是否已罹於消滅時效？
      按因侵權行為所生之損害賠償請求權，自請求權人知有損
      害及賠償義務人時起，2 年間不行使而消滅；自有侵權行
      為時起，逾10年者亦同，民法第197 條第1 項定有明文。
      查本件消滅時效僅於被告黃慧玲構成侵權行為之前提始有
      討論實益，本院認被告黃慧玲不構成侵權行為，業如前述
      ，自無民法第197 條規定侵權行為消滅時效之問題，併此
      敘明。
五、綜上所述，被告黃慧玲並不構成侵權行為，被告大眾銀行亦
    無須負僱用人之連帶損害賠償責任，從而，原告依侵權行為
    之法律關係，請求被告連帶賠償300 萬元，為無理由，應予
    駁回。
六、本件事證已臻明確，原告請求被告黃慧玲與陳尚林對質，以
    證明被告黃慧玲向陳尚林說明系爭連動債為保本型，及兩造
    其餘攻擊防禦方法及所提證據，於判決結果不生影響，爰不
    一一論列，併此序明。
七、結論：原告之訴為無理由，依民事訴訟法第78條，判決如主
    文。
中    華    民    國   100    年    3     月    28    日
                  民事第五庭法  官  秦慧君
以上正本係照原本作成。
如對本判決上訴，須於判決送達後20日內向本院提出上訴狀。如
委任律師提起上訴者，應一併繳納上訴審裁判費。
中    華    民    國   100    年    3     月    28    日
                            書記官  鄭筑尹